臺灣高等法院刑事判決　　　　　　　　　　　　　　九十年度上訴字第二九五七號
　　上　訴　人　臺灣士林地方法院檢察署檢察官
　　被　　　告　乙○○
　　選任辯護人　盧國勳
　　　　　　　　歐德芳
右上訴人因被告毒品危害防制條例等案件，不服臺灣士林地方法院八十八年度訴字第
五六０號，中華民國九十年六月十八第一審判決（起訴案號：臺灣士林地方法院檢察
署八十八年度偵字第八三四六號）提起上訴，本院判決如左：
    主  文
上訴駁回。
    理  由
一、公訴意旨略以：被告乙○○係台北市○○路五七六號「和興藥局」負責人，明知
    「ＶＩＡＧＲＡ」一百公克藥劑，係未經衛生署核准輸入之藥品，係屬禁藥，仍
    意圖販賣而陳列在前開藥局櫃內，嗣於民國（下同）八十八年五月二十五日經警
    會同台北市政府衛生局郭雨達技士當場查獲，扣得該禁藥二十二顆。另經警於同
    年六月十一日下午五時三十分許，持搜索票前往該藥局，當場在被告隨身背包內
    搜獲第三級毒品ＦＭ２（二百四十三顆）及俗稱小白板（一百六十八顆），因認
    被告涉有藥事法第八十三條第一項後段之意圖販賣而陳列禁藥及毒品危害防制條
    例第五條第三項之意圖販賣而持有第三級毒品罪嫌云云。
二、按刑事訴訟法上所謂認定犯罪事實之證據，係指足以認定被告確有犯罪行為之積
    極證據而言，該項證據自須適合於被告犯罪事實之認定，始得採為斷罪資料；如
    未能發現相當證據，或證據不足以證明，自不能以推測或擬制之方法，以為裁判
    之基礎。且認定事實所憑之證據，其為訴訟上之證明，須達於通常一般之人均不
    致有所懷疑，而得確信其為事實之程度者，始得為有罪之認定。倘其證明尚未達
    到此一程度而有合理之懷疑存在時，尚難為有罪認定之基礎；另苟積極證據不足
    以為不利於被告事實之認定，即應為被告有利之認定，更不必有何有利之證據，
    最高法院六十九年台上字第一五三一號、三十年上字第八一六號、四十年台上字
    第八六號、七十六年台上字第四九八六號分別著有判例可資參照。
三、公訴人以被告涉有意圖販賣而陳列禁藥及意圖販賣而持有第三級毒品之犯行，無
    非係以證人郭雨達偵查中之證詞，並有威而剛、小白板及ＦＭ２扣案可憑，為其
    論據。
四、訊據被告乙○○堅決否認有右揭犯行，辯稱：前開扣案之威而剛係朋友所送，供
    自己使用，且係放在後面休息室櫃子內，並非在陳列營業處所櫃上遭查獲，況威
    而剛已非禁藥。至小白板及ＦＭ２原均係管制藥品，伊為藥劑生，可依處方箋調
    劑，嗣該藥品經列為毒品後，伊已囑廠商業務員取回，但業務員一直未取回，始
    遭警查獲等語。經查：
(一)關於意圖販賣而陳列禁藥部分：按意圖販賣而陳列禁藥罪之成立，除有陳列禁藥
    之犯行外，尚須行為人主觀上有販賣之意圖為要件。再行政院衛生署係於八十八
    年一月三十日核准輝瑞大藥廠股份有限公司進口澳洲產製「威而剛膜衣錠二十五
    公絲」「威而剛膜衣錠五十公絲」「威而剛膜衣錠一百公絲」之藥品許可證，而
    本件扣案之威而剛，依其外盒標示為ＰＦＩＺＥＲ美國廠製造，與衛生署核准之
    藥品不同，有行政院衛生署中華民國八十九年九月二十二日衛署藥字第０八九０
    ０一五八七二號函一件在卷可稽，固屬藥事法第二十二條第二款未經核准擅自輸
    入之禁藥，且證人郭雨達於檢察官偵查中證稱：「當時有到該藥局查，在營業場
    所陳列櫃上查到管制藥威而剛」等語，被告亦在檢查現場紀錄表上簽名，惟證人
    即被告之妻林黎珠於台北市政府衛生局訊問時證稱：「該藥品（指威而剛）是我
    的朋友江順利送我的，而我先生服用了八粒，並不是賣掉的。藥局格局前半部是
    營業場所，後半部是餐廳廚房、洗手間．．．，我們會把待退品或庫存品放在待
    退品櫃子上待退品都是過期品．．．，因家中有大孩子，故不方便放在家裡」等
    語，證人王川濤於警訊時證稱：「王川濤是我的本名，但在業務上為求順利之故
    ，使用江順利名字，確實是相同人。（ＶＩＡＧＲＡ一百毫克）是我送給和興藥
    局老闆的，因謝老闆說他有需要用。ＶＩＡＧＲＡ一百毫克是我的美國朋友陳先
    生送我的，因為是朋友送的，乙○○老闆需要我就送他使用」等語，證人梁周雲
    珠於原審調查時亦證稱：「有看過（扣案之威而剛），在四月份看過，在被告藥
    局後半段私人休息室，他拿這瓶給我看，他說是他朋友美國帶回來給他的，是在
    電視架下的舊衣櫥內取出的，那附近均堆藥品，我當天找他太太聊天，被告拿給
    我看說是自己用的。」等語，再依卷附被告提出之和興藥局現場擺設照片觀之，
    該藥局前半部係一般營業所，置有陳列櫃，並非開架式，後半部則係休息室，中
    間隔有摺疊式拉門，休息室櫥櫃內亦置有藥品，足認櫥櫃內之藥品是否即係供販
賣之用，非無足疑，且該扣案之威而剛藥品僅存二十二顆（原為一百公克，一百
    顆），並非完整包裝，衡情被告如意圖販賣，亦無必要置放於櫥櫃予以陳列或展
    示。況證人郭雨達於原審審理時證稱：「扣得威而剛跟其他合法的威而剛放一起
    ，被告有說扣案威而剛是要自己用的，但數量很多，我不信。扣案威而剛並無中
    文標示，沒有輸入許可證，是在陳列櫃查獲。」等語，足見被告雖將散裝威而剛
    置於營業場所陳列櫃上，惟其因經營和興藥局，除晚上回家休息之外，其餘時間
    大部分均待在藥局中，是其所辯因供己服用，為拿取方便，時而置於私人休息室
    內，時而陳列於櫃上，亦與常情無違，尚難遽認被告有販賣之意圖。
(二)關於意圖販賣而持有第三級毒品部分：按「ＴＲＩＡＺＯＬＡＭ」固於八十七年
    五月二十日毒品危害防制條例公布時即列屬第三級毒品，另行政院八十八年四月
    二十八日台八十八法字第一六四一四號函示，法務部函報之ＦＭ２（ＦＬＵＮＩ
    ＴＲＡＺＥＰＡＭ）列屬第三級毒品，於八十八年四月三十日生效，惟被告堅稱
    ：扣案之前開ＴＲＩＡＺＯＬＡＭ藥品係於八十二、三年間購入等語，雖原審將
    該ＴＲＩＡＺＯＬＡＭ藥品送請行政院衛生署檢驗結果，因無完整外盒包裝標示
    ，致無法認定是否屬過期藥品，有該署八十九年三月三日衛署藥字第八九０一一
    三三三號函一件存卷可參，且被告所辯上開藥物係向陳明雄、朱華仁購入一節，
    亦為證人陳明雄、朱華仁所否認，但依被告於八十八年六月間與證人朱華仁之妻
    張素秋（經原審傳喚無著）對話內容，被告問：「朱太太，妳好，上次收帳我有
    說安吉平要退，要退換潘痛寧因為過期了」，張素秋稱答：「對」被告問：「沒
    關係，就說安吉平要退的事就對」，張素秋稱答：「好」，有錄音帶及錄音譯文
    在卷為憑，足見被告所辯非不可採，尚難遽認被告此部分涉有意圖販賣而持有第
    三級毒品罪行。又藥物藥商管理法於八十二年二月五日修正公布為藥事法，修正
    前藥物藥商管理法第二十四條第一項前段規定：「西藥販賣業者買賣之藥品，應
    由專任藥師管理，但不售賣麻醉藥品或不零售毒劇藥品者，得由專任藥劑生代之
    。」，同法第五十四條第一項前段規定：「藥品之調劑，應由藥師為之，但不含
    麻醉藥品者，得由藥劑生為之。」，修正後藥事法第二十八條第一項亦規定：「
    西藥販賣業者之藥品及其買賣，應由專任藥師駐店管理。但不售賣麻醉藥品者，
    得由專任藥劑生為之。」，第三十七條第一項、第二項規定：「藥品之調劑，應
    具有調劑之處所及設備。前項調劑應由藥師為之。但不含麻醉藥品者，得由藥劑
    生為之。」，足認藥劑生得買賣、調劑非麻醉藥品之藥品。查本件被告於七十二
    年間已取得藥劑生之資格，有藥劑生證書一件在卷為憑，是以被告自得買賣、調
    劑非麻醉藥品之藥品自明。故前開ＦＭ２（ＦＬＵＮＩＴＲＡＺＥＰＡＭ）及Ｔ
    ＲＩＡＺＯＬＡＭ雖經行政院衛生署以七十五年八月六日衛署藥字第五九七九九
    五號公告列入加強管制之藥品，而依藥事法規定，管制藥品之輸入除憑本署核發
    藥品許可證外，仍須逐批申請衛生署同意後始得輸入，該藥品係屬醫師處方藥品
    ，依同法規定，需經醫師處方，始得調劑供應。至輸入、製造藥品，則需另向衛
    生署申領藥品許可證，始得為之，有行政院衛生署中華民國八十九年九月二十二
    日衛署藥字第０八九００一五八七二號函一件在卷可稽。又該二種藥品亦經行政
    院以八十八年十二月八日（八八）台衛字第四四五０一號函公告列為第三級管制
    藥品，但非屬麻醉藥品，有該函影本一件附卷可參。是以ＦＬＵＮＩＴＲＡＺＥ
    ＰＡＭ及ＴＲＩＡＺＯＬＡＭ二藥品於公告為第三級毒品後均為管制藥品，但不
    屬於麻醉藥品，只要有醫師處方箋藥劑生即可調劑供應，故被告既具備藥劑生之
    資格，在醫師簽具處方箋之情況下，均可調劑供應上開管制藥品，其持有上開藥
    品以備醫師開立之處方箋用以調劑，為法之所許，自不構成犯罪。況本件扣案之
    外觀六一五藥丸，經檢驗結果含有ＦＬＵＮＩＴＲＡＺＥＰＡＭ成分，成分與外
    觀，與行政院衛生署衛署藥輸字第０二一０七五五號藥品許可證登記資料相同，
    有行政院衛生署藥物食品檢驗局九十一年一月七日藥檢壹字第九０二一八一八號
    函附之檢驗成績書在卷可參，自難認定係屬禁藥或偽藥。另扣案外觀十字凹線白
    色錠劑，經檢驗結果亦含有ＦＬＵＮＩＴＲＡＺＥＰＡＭ成分，雖外觀與行政院
    衛生署衛署藥輸字第０二二一八二號藥品許可證登記吉裕藥品有限公司輸入之樂
    入眠錠不同，有上開函件為憑，且該藥丸經送請緯澤企業有限公司查明後，據覆
    稱：依外觀觀之，似係該公司所進口，但真偽仍難確認等語，有該公司回函一件
    附卷可參，惟關於內含ＦＬＵＮＩＴＲＡＺＥＰＡＭ成分之藥品進口廠商，依原
    審卷第一一八頁、第一一九頁所附之電腦資料，至少有二十一家以上，已難徒憑
    該藥品之外觀與吉裕藥品有限公司或緯澤企業有限公司二家公司輸入之藥品不符
    ，即認係屬禁藥，矧依緯澤企業有限公司前函所示及證人甲○○於本院調查時證
    稱：「（那些藥品是不是你們公司核准輸入的藥品）外觀上是我進口的藥品，但
    因為市面上有偽藥，我也不敢肯定是我公司的藥品。」等語，故即令本件查扣之
    外觀十字凹線白色錠劑，係屬禁藥，但前開公司及證人依其進口藥品之經驗，既
    已無法確認，又如何能責令被告有禁藥或偽藥之認識。至證人甲○○於本院調查
    時故另證稱：「（扣案之外觀六一五藥品及外觀十字凹線白色錠劑有無賣給宏大
    公司或乙○○）沒有」等語，但亦證稱：「我是代理商，跟我買的是經銷商，他
    會再賣給其他的人」等語，足見被告非無輾轉購得甲○○所經營之公司所進口藥
    品之可能，是該證人之證詞亦不足作為不利於被告之認定。
(三)此外，復查無其他積極證據足資認定被告有意圖販賣而陳列禁藥或持有第三級毒
    品之犯行，自屬不能證明被告犯罪。
五、原審因予諭知被告無罪之判決，經核尚無違誤。公訴人上訴意旨略以：「（一）
    原審認定本件扣案之威而剛為禁藥，且認為證人郭雨達與被告無仇恨，無構陷誣
    攀之理，其證述查獲時被告將威而剛置於陳列櫃上為真實一節，固屬卓見。惟據
    證人郭雨達證稱：「扣案之威而剛與其他合法的威而剛放一起」等語，可見本件
    查獲時威而剛不僅置放在營業場所陳列櫃上，且與其他合法之同類型藥品放置在
    一起，倘被告僅為自用，為何不放置在其家中，若恐遭小孩取用，亦可放置臥室
    隱密處，何須放置於藥局，況放置藥局中，自己用藥，亦應係置放在私人休息空
    間中，當無將之公開陳列於營業場所陳列櫃中之理，甚至更與其他合法待販售之
    威而剛放置一起，公開陳列予待選購該項藥品之客人，則該藥品處於客人可隨時
    選購之情形下，難認被告無意圖販賣而陳列之故意。再原審認被告住家與藥局相
    距不遠，且該藥效係半小時後發生，自有在回家前先於藥局服用之可能性存在等
    語，其中有關藥局與住家間之距離及藥效發生期間等情，均為被告所自陳，無證
    據以明，尚乏論據。況服用藥物後返家後，須配合太太，或有其他狀況發生，不
    一定能達到預期之情形，而該藥物每粒市價至少新台幣五百元以上，並不便宜，
    對有此需求之被告而言，其上開所陳顯與常情相違。（二）依藥事法第二十八條
    第一項及第三十七條第二項之規定，藥劑生固得買賣、調劑非麻醉藥品之藥品，
    惟其前提要件其買賣者應非禁藥或偽藥，倘其明知禁藥或偽藥而買賣，則自不得
    因藥劑生而有所區別，仍應依藥事法第八十三條之規定予以科處。同樣地，自毒
    品危害防制條例第二條第四項規定觀之，僅在醫藥及科學上需用時，依規定而販
    賣或意圖販賣而持有毒品者，始不構成犯罪，反之，含有毒品成分未經許可輸入
    或製造之禁藥或偽藥，不可能為醫生處方箋所開立之藥品，顯非為醫藥使用，亦
    不可能因具有藥劑生身分持有，而阻卻違法性。而本件行政院衛生署僅就Ｄ５─
    ７之鋁箔裝ＡＳＥＰＩＮ為一檢驗，以九十年四月二日衛署藥字第０九０００一
    九八八五號函覆此為合法輸入之藥品，至另扣案之外觀六一五藥丸六顆及外觀十
    字架藥丸二百三十七顆，經送緯澤企業有限公司鑑定之結果，其公司謹函覆「以
    目視所知，好像是由本公司所進口，但如偽造品，實在說，我們也不敢確認其真
    假，為求慎重起見，容本公司之建議，請貴院送往行政院衛生署管制藥品管理局
    求證，以求真實」，惟原審未續行就扣案物與緯澤企業有限公司之藥品送往該局
    作一比對檢驗，無法確知該藥品係經合法輸入之藥品，事證尚有不明。至外觀Ｔ
    ＯＲＯ字樣含有第三級毒品ＴＲＩＡＺＯＬＡＭ成分之藥丸一百三十二顆（Ｄ５
    ─６），綜觀全卷亦乏證據證明，係合法輸入之藥品，該部分亦待查證。又倘被
    告主張該批藥品均為過期之藥品待退貨，係合法取得，非屬禁藥、偽藥或毒品，
    當可置於藥房內某處或待退藥品區，何須在警方至藥房內搜索時，一直隨身用背
    包背著，待警員發現可疑要求打開時，始覺其內含有毒品；再既為待退藥品，則
    應知欲退還之藥商為何人，但被告所述與證人朱華仁、陳明雄相違，復無法明確
    交代藥品來源，被告供陳顯不足採。綜上，在被告不否認曾販賣及為販賣持有上
    開藥品之情形下，則前開含有毒品成分之藥品究係禁藥或偽藥或合法取得，涉及
    被告有無可能用於醫藥上，或實則為販售毒品而持有，均有進一步釐清之必要」
    云云，惟查：(一)被告本身雖經營和興藥局，且前開扣案之威而剛係與合法進口
    之威而剛同置於藥物陳列櫃上同遭查獲等情，固據證人郭雨達證述在卷，但縱令
    被告將威而剛置於該處，亦難遽認被告有販賣之意圖，已如前述。(二)證人甲○
    ○於本院調查時證稱：「（那些藥品是不是你們公司核准輸入的藥品）外觀上是
    我進口的藥品，但因為市面上有偽藥，我也不敢肯定是我公司的藥品。」等語，
    是證人依其進口藥品之經驗亦無法肯定係偽藥，即令被告無法明確交代藥品來源
    ，亦不能證明其主觀上明知該藥品係「禁藥」（或偽藥）而意圖販賣而持有之事
    實。(三)公訴人雖以扣案外觀ＴＯＲＯ字樣含有第三級毒品ＴＲＩＡＺＯＬＡＭ
    成分之藥丸一百三十二顆（Ｄ５─６），綜觀全卷尚乏證據證明，係合法輸入之
    藥品，該部分亦待查證云云。惟查：被告持有扣案外觀ＴＯＲＯ字樣含有第三級
    毒品ＴＲＩＡＺＯＬＡＭ成分之藥丸一百三十二顆（Ｄ５─６），未具起訴，而
    其被訴意圖販賣而陳列「ＶＩＡＧＲＡ」及意圖販賣而持有第三級毒品罪ＦＭ２
    （二百四十三顆）、俗稱小白板（一百六十八顆）部分，既已諭知無罪之判決，
    其另持有扣案外觀ＴＯＲＯ字樣含有第三級毒品ＴＲＩＡＺＯＬＡＭ成分之藥丸
    一百三十二顆（Ｄ５─６），是否係合法輸入之藥品，自無再行審究之必要。（
    四)被告堅指前開ＦＬＵＮＩＴＲＡＺＥＰＡＭ及ＴＲＩＡＺＯＬＡＭ 藥品均為
    過期之藥品待退貨，且係置於休息室背包內等情，已據證人即查獲警員顏敏聰於
    原審調查時證稱：「到店內我是在抽屜內找到部分藥品，他自店內拿出一背包，
    我們覺得可疑，就在背包內取出藥品，是旅行背包，背包是在藥局營業場所，即
    櫃檯門後，背包他一直背著，出去搜時他背著，回來時打開才發現全是藥品。」
    、「一開始他沒背，要關店門時（調劑室後的門）他就背著，當時拉門是打開的
    。」等語，而被告原將待退藥品置於背包內擬行退回，嗣因遭搜索，一時驚慌乃
    揹起背包，亦與常情無違，公訴人以前開藥品如係過期待退貨之合法藥品，當可
    置於藥房內某處或待退藥品區，乃被告竟在警方至藥房內搜索時，一直隨身用背
    包背著，待警員發現可疑要求打開時，始行查獲云云，推測被告必係意圖販賣而
    持有毒品，尚嫌無據。公訴人遽以提起本件上訴，為無理由，應予駁回。
據上論斷，應依刑事訴訟法第三百六十八條，判決如主文。
本案經檢察官曾忠己到庭執行職務。
中      華      民      國    九十一    年      四      月     三十     日
                              台灣高等法院刑事第六庭
                                  審判長法  官  陳  春  秋
                                        法  官  徐  培  元
                                        法  官  高  明  哲
右正本證明與原本無異。
如不服本判決應於收受送達後十日內向本院提出上訴書狀，其未敘述上訴之理由者並
得於提起上訴後十日內向本院補提理由書（均須按他造當事人之人數附繕本）。
                                        書記官  李  垂  福
中      華      民      國    九十一    年      五      月      一      日
